ACORDAO-COMPLETO-2528843

ACÓRDÃO 3768/2022 ATA 25/2022 - SEGUNDA CÂMARA

VISTOS, relatados e discutidos estes autos que tratam de tomada de contas especial instaurada pela Caixa Econômica Federal, mandatária do então Ministério das Cidades (MCidades) , em desfavor de Eunelio Macedo Mendonca, Denys Milhomem Arruda, Perola Construção e Consultoria Ltda. - ME e Construvale Estradas e Serviços Ltda., em razão de prática de ato ilegal, ilegítimo ou antieconômico de que resulte dano ao erário, no Contrato de Repasse 0297487-41/2009, que tinha por objeto obras de pavimentação asfáltica no município de Santo Antônio dos Lopes/MA;
ACORDAM os Ministros do Tribunal de Contas da União, reunidos em sessão da 2ª Câmara, ante as razões expostas pelo relator, em:
9.1. considerar revéis os responsáveis Eunelio Macedo Mendonca e Construvale Estradas e Serviços Ltda., para todos os efeitos, dando-se prosseguimento ao processo, com fulcro no art. 12, § 3º, da Lei 8.443/1992; 
9.2. rejeitar as alegações de defesa apresentadas pelos responsáveis Denys Milhomem Arruda e Perola Construção e Consultoria Ltda. - Me; 
9.3. julgar irregulares, nos termos dos arts. 1º, inciso I, 16, inciso III, alíneas "b" e "c", da Lei 8.443/1992, c/c os arts. 19 e 23, inciso III, da mesma Lei, as contas dos responsáveis Eunelio Macedo Mendonca, Denys Milhomem Arruda, Perola Construção e Consultoria Ltda. - Me e Construvale Estradas e Serviços Ltda., condenando-os solidariamente ao pagamento da importância a seguir especificada, atualizada monetariamente e acrescida dos juros de mora, calculada a partir da data discriminada até a data da efetiva quitação do débito, fixando-lhes o prazo de quinze dias, para que comprovem, perante o Tribunal, o recolhimento da referida quantia aos cofres do Tesouro Nacional, nos termos do art. 23, inciso III, alínea "a", da citada lei, c/c o art. 214, inciso III, alínea "a", do Regimento Interno do TCU.  	
	Data de ocorrência
	Valor histórico (R$) 

	5/12/2014
	205.931,20

Valor atualizado do débito (com juros) em 21/2/2022: R$ 321.407,55.
9.4. aplicar individualmente aos responsáveis Eunelio Macedo Mendonca, Denys Milhomem Arruda, Perola Construção e Consultoria Ltda. - Me e Construvale Estradas e Serviços Ltda. a multa no valor R$ 30.000,00 (trinta mil reais) , com base no art. 57 da Lei 8.443/1992 c/c o art. 267 do Regimento Interno do TCU, fixando-lhes o prazo de quinze dias, a contar da notificação, para que comprovem, perante o Tribunal (art. 214, inciso III, alínea "a", do Regimento Interno do TCU) , o recolhimento da dívida aos cofres do Tesouro Nacional, atualizada monetariamente desde a data deste acórdão até a data do efetivo recolhimento, se paga após o vencimento, na forma da legislação em vigor;
9.5. autorizar, desde logo, a cobrança judicial das dívidas, caso não atendidas as notificações, na forma do disposto no art. 28, inciso II, da Lei 8.443/1992;
9.6. autorizar também, desde logo, se requerido, com fundamento no art. 26, da Lei 8.443, de 1992, c/c o art. 217, §1º do Regimento Interno do TCU, o parcelamento da (s) dívida (s) em até 36 parcelas, incidindo, sobre cada parcela, corrigida monetariamente, os correspondentes acréscimos legais, fixando-lhes o prazo de quinze dias, a contar do recebimento da notificação, para comprovar, perante o Tribunal, o recolhimento da primeira parcela, e de trinta dias, a contar da parcela anterior, para comprovar os recolhimentos das demais parcelas, devendo incidir, sobre cada valor mensal, atualizado monetariamente, os juros de mora devidos, no caso do débito, na forma prevista na legislação em vigor, alertando os responsáveis de que a falta de comprovação do recolhimento de qualquer parcela importará o vencimento antecipado do saldo devedor, nos termos do § 2º do art. 217 do Regimento Interno deste Tribunal; 
9.7. enviar cópia deste acórdão à Caixa Econômica Federal, ao Município de Santo Antônio dos Lopes/MA e aos responsáveis, para ciência, e à Procuradoria da República no Estado de MA, nos termos do § 3º do art. 16 da Lei 8.443/1992, c/c o § 7º do art. 209 do Regimento Interno do TCU, para adoção das medidas cabíveis, informando-lhes que a presente deliberação, acompanhada do Relatório e do Voto que a fundamentam, está disponível para consulta no endereço eletrônico www.tcu.gov.br/acordaos.

Tomada de contas especial instaurada pela Caixa Econômica Federal, mandatária do então Ministério das Cidades (MCidades), em desfavor de Eunelio Macedo Mendonca, Denys Milhomem Arruda, Perola Construção e Consultoria Ltda. - ME e Construvale Estradas e Serviços Ltda., em razão de prática de ato ilegal, ilegítimo ou antieconômico de que resulte dano ao erário, no Contrato de Repasse 0297487-41/2009, que tinha por objeto obras de pavimentação asfáltica no município de Santo Antônio dos Lopes/MA.

Segunda Câmara

Município de Santo Antônio dos Lopes - MA.

3. Interessados/Responsáveis:
3.1. Interessado: Caixa Econômica Federal (00.360.305/0001-04).
3.2. Responsáveis: Construvale Estradas e Serviços Ltda. (69.655.454/0001-05); Denys Milhomem Arruda (XXX.458.473-XX); Eunelio Macedo Mendonca (XXX.185.833-XX); Perola Construção e Consultoria Ltda - Me (10.283.381/0001-17).

13.1. Ministros presentes: Bruno Dantas (Presidente) e Augusto Nardes (Relator).
13.2. Ministro-Substituto convocado: Marcos Bemquerer Costa.
13.3. Ministro-Substituto presente: André Luís de Carvalho.

AUGUSTO NARDES

Adoto como relatório a instrução transcrita a seguir, lavrada por auditor da Secretaria de Controle Externo de Tomada de Contas Especial (peça 81) , a qual contou com a anuência do corpo dirigente daquela unidade (peças 82 e 83) e do membro do Ministério Público junto ao TCU (peça 84) :
"INTRODUÇÃO
1.	Cuidam os autos de tomada de contas especial instaurada pela Caixa Econômica Federal, mandatária do Ministério das Cidades - MCidades (extinta) , em desfavor de Eunelio Macedo Mendonca (CPF: XXX.185.833-XX) , Denys Milhomem Arruda (CPF: XXX.458.473-XX) , Perola Construção e Consultoria Ltda. - Me (CNPJ: 10.283.381/0001-17) e Construvale Estradas e Serviços Ltda. (CNPJ 69.655.454/0001-05) , em razão de prática de qualquer ato ilegal, ilegítimo ou antieconômico de que resulte dano ao erário, em razão do Contrato de Repasse 0297487-41/2009 (Siafi 705938; peça 14) , firmado entre o MCidades e o município de Santo Antônio dos Lopes - MA, e que tinha por objeto obras de pavimentação asfáltica na sede do município.
HISTÓRICO
2.	Em 5/12/2014, com fundamento na IN/TCU 71/2012, alterada pela IN/TCU 76/2016, e DN/TCU 155/2016, o dirigente da Caixa autorizou a instauração da tomada de contas especial (peça 29) . O processo foi registrado no sistema e-TCE com o número 1359/2018.
3.	O Contrato de repasse de registro Siafi 705938 foi firmado no valor de R$ 725.445,00, sendo R$ 690.900,00 à conta do concedente e R$ 34.545,00 referentes à contrapartida do convenente. Teve vigência de 28/12/2009 a 28/2/2017, com prazo para apresentação da prestação de contas em 29/4/2017. Os repasses efetivos da União totalizaram R$ 621.810,00 (peças 20 e 39) .
4.	A prestação de contas e complementações enviadas foram analisadas por meio do documento constante na peça 2.
5.	O fundamento para a instauração da Tomada de Contas Especial, conforme consignado na matriz de responsabilização elaborada pelo tomador de contas, foi a constatação da seguinte irregularidade: 
Impropriedade apontada pela Controladoria Geral da União, por meio do RDE nº 00209.001062/2011-63, que detectou indícios de sobrepreço na orçamentação e superfaturamento, condizentes com a situação de manipulação de resultados de procedimentos licitatórios, com prejuízo ao erário e ao potencial público beneficiário.
6.	O responsável arrolado na fase interna foi devidamente comunicado e, diante da ausência de justificativas suficientes para elidir a irregularidade e da não devolução dos recursos, instaurou-se a tomada de contas especial.
7.	No relatório (peça 42) , o tomador de contas concluiu que o prejuízo importaria no valor original de R$ 205.931,20, imputando-se a responsabilidade a Eunelio Macedo Mendonca, Prefeito Municipal, no período de 1/1/2009 a 31/12/2012, na condição de dirigente. 
8.	Em 13/2/2020, a Controladoria-Geral da União emitiu o relatório de auditoria (peça 44) , em concordância com o relatório do tomador de contas. O certificado de auditoria e o parecer do dirigente do órgão de controle interno concluíram pela irregularidade das presentes contas (peças 45 e 46) .
9.	Em 16/3/2020, o ministro responsável pela área atestou haver tomado conhecimento das conclusões contidas no relatório e certificado de auditoria, bem como do parecer conclusivo do dirigente do órgão de controle interno, manifestando-se pela irregularidade das contas, e determinou o encaminhamento do processo ao Tribunal de Contas da União (peça 47) .
10.	Na instrução inicial (peça 51) , analisando-se os documentos nos autos, concluiu-se pela necessidade de realização de citação para a seguinte irregularidade: 
10.1.	Irregularidade 1: inexecução parcial do objeto do contrato de repasse descrito como 'Pavimentação Asfáltica na sede do município de Santo Antônio dos Lopes-MA' com aproveitamento da parcela executada.
10.1.1.	Evidências da irregularidade: documentos técnicos presentes nas peças 1, 13, 14 e 28.
10.1.2.	Normas infringidas: art. 37, caput, c/c o art. 70, parágrafo único, da Constituição da República Federativa do Brasil; art. 93 do Decreto-lei 200/1967; art. 66 do Decreto 93.872/1986; Cláusula Terceira, item 3.2, alínea 'i' e Cláusula Décima Sétima do contrato de repasse e Lei 8.666/1993, arts. 3º e 43, inciso IV.
10.2.	Débito relacionado aos responsáveis Construvale Estradas e Serviços Ltda. (CNPJ 69.655.454/0001-05) , Denys Milhomem Arruda (CPF: XXX.458.473-XX) , Eunelio Macedo Mendonca (CPF: XXX.185.833-XX) e Perola Construção e Consultoria Ltda. - Me (CNPJ 10.283.381/0001-17) :
	Data de ocorrência
	Valor histórico (R$) 

	5/12/2014
	205.931,20

10.2.1.	Cofre credor: Tesouro Nacional.
10.2.2.	Responsável: Perola Construção e Consultoria Ltda. - Me (CNPJ: 10.283.381/0001-17) .
10.2.2.1.	Conduta: atestar como realizada e merecedora de pagamento parcela do objeto do instrumento em questão maior que a efetivamente executada.
10.2.2.2.	Nexo de causalidade: a atestação como realizada e merecedora de pagamento parcela do objeto do instrumento em questão maior que a efetivamente executada resultou em prejuízo equivalente à diferença entre o valor pago e o valor correspondente à parcela executada.
10.2.2.3.	Culpabilidade: não há excludentes de ilicitude, de culpabilidade e de punibilidade; é razoável supor que o administrador responsável pela pessoa jurídica tinha consciência da ilicitude de sua conduta; era exigível conduta diversa da praticada, qual seja, atestar como realizada e merecedoras de pagamento apenas as parcelas do objeto efetivamente executadas. 
10.2.3.	Responsável: Eunelio Macedo Mendonca (CPF: XXX.185.833-XX) .
10.2.3.1.	Conduta: realizar pagamento relativo a parcela do objeto do instrumento em questão maior que a efetivamente executada.
10.2.3.2.	Nexo de causalidade: a realização de pagamento relativo à parcela do objeto do instrumento em questão maior que a efetivamente executada resultou em prejuízo equivalente à diferença entre o valor pago e o valor correspondente à parcela executada.
10.2.3.3.	Culpabilidade: não há excludentes de ilicitude, de culpabilidade e de punibilidade; é razoável supor que o responsável tinha consciência da ilicitude de sua conduta; era exigível conduta diversa da praticada, qual seja, realizar o pagamento relativo apenas às parcelas efetivamente executadas do objeto. 
10.2.4.	Responsável: Construvale Estradas e Serviços Ltda. (CNPJ: 69.655.454/0001-05) .
10.2.4.1.	Conduta: receber pagamento relativo a parcela do objeto do instrumento em questão maior que a efetivamente executada.
10.2.4.2.	Nexo de causalidade: o recebimento de pagamento relativo a parcela do objeto do instrumento em questão maior que a efetivamente executada resultou em prejuízo equivalente è diferença entre o valor pago e o valor correspondente à parcela executada.
10.2.4.3.	Culpabilidade: não há excludentes de ilicitude, de culpabilidade e de punibilidade; é razoável supor que o administrador responsável pela pessoa jurídica tinha consciência da ilicitude de sua conduta; era exigível conduta diversa da praticada, qual seja, receber o pagamento relativo apenas às parcelas efetivamente executadas do objeto. 
10.2.5.	Responsável: Denys Milhomem Arruda (CPF: XXX.458.473-XX) .
10.2.5.1.	Conduta: atestar como realizada e merecedora de pagamento parcela do objeto do instrumento em questão maior que a efetivamente executada.
10.2.5.2.	Nexo de causalidade: a atestação como realizada e merecedora de pagamento parcela do objeto do instrumento em questão maior que a efetivamente executada resultou em prejuízo equivalente è diferença entre o valor pago e o valor correspondente à parcela executada.
10.2.5.3.	Culpabilidade: não há excludentes de ilicitude, de culpabilidade e de punibilidade; é razoável supor que o responsável tinha consciência da ilicitude de sua conduta; era exigível conduta diversa da praticada, qual seja, atestar como realizada e merecedoras de pagamento apenas as parcelas do objeto efetivamente executadas. 
11.	Encaminhamento: citação.
12.	Apesar de o tomador de contas não haver incluído Denys Milhomem Arruda, Perola Construção e Consultoria Ltda. - Me e Construvale Estradas e Serviços Ltda. como responsáveis neste processo, após análise realizada sobre a documentação acostada aos autos, conclui-se que suas responsabilidades devem ser incluídas, uma vez que há evidências de que tenham tido participação na irregularidade aqui verificada.
13.	Em cumprimento ao pronunciamento da unidade (peça 53) , foi efetuada citação dos responsáveis, nos moldes adiante:
a)	 Eunelio Macedo Mendonca - promovida a citação do responsável, conforme delineado adiante:
	Comunicação: Ofício 31127/2021 - Seproc (peça 61) 
Data da Expedição: 1/7/2021
Data da Ciência: não houve (Mudou-se) (peça 64) 
Observação: Ofício enviado para o endereço do responsável, conforme pesquisa na base de dados no sistema da Receita Federal, custodiada pelo TCU.
	
	Comunicação: Edital 1192/2021 - Seproc (peça 71) 
Data da Publicação: 22/9/2021 (peça 72) 
Fim do prazo para a defesa: 7/10/2021
	
b)	 Denys Milhomem Arruda - promovida a citação do responsável, conforme delineado adiante:
	Comunicação: Ofício 31128/2021 - Seproc (peça 60) 
Data da Expedição: 1/7/2021
Data da Ciência: 12/7/2021 (peça 63) 
Observação: Ofício enviado para o endereço do responsável, conforme pesquisa na base de dados no sistema da Receita Federal, custodiada pelo TCU.
Fim do prazo para a defesa: 27/7/2021
	
c)	 Perola Construção e Consultoria Ltda. - Me - promovida a citação do responsável, conforme delineado adiante:
	Comunicação: Ofício 31130/2021 - Seproc (peça 58) 
Data da Expedição: 1/7/2021
Data da Ciência: 12/7/2021 (peça 62) 
Observação: Ofício enviado para o endereço do responsável, conforme pesquisa na base de dados no sistema da Receita Federal, custodiada pelo TCU.
Fim do prazo para a defesa: 27/7/2021
	
d)	 Construvale Estradas e Serviços Ltda. - promovida a citação do responsável, conforme delineado adiante:
	Comunicação: Ofício 31129/2021 - Seproc (peça 59) 
Data da Expedição: 1/7/2021
Data da Ciência: não houve (Ausente) (peça 68) 
Observação: Ofício enviado para o endereço do responsável, conforme pesquisa na base de dados no sistema da Receita Federal, custodiada pelo TCU.
	
	Comunicação: Ofício 52748/2021 - Seproc (peça 74) 
Data da Expedição: 24/9/2021
Data da Ciência: 30/9/2021 (peça 76) 
Observação: Ofício enviado para o endereço do responsável, conforme pesquisa na base de dados no sistema do Renach, custodiada pelo TCU (peça 69) .
Fim do prazo para a defesa: 15/10/2021
	
	Comunicação: Ofício 54295/2021 - Seproc (peça 73) 
Data da Expedição: 24/9/2021
Data da Ciência: não houve (Mudou-se) (peça 75) 
Observação: Ofício enviado para o endereço do responsável, conforme pesquisa na base de dados no sistema da Receita Federal, custodiada pelo TCU (peça 69) .
	
	Comunicação: Edital 1716/2021 - Seproc (peça 78) 
Data da Publicação: 17/1/2022 (peça 79) 
Fim do prazo para a defesa: 1/2/2022
	
14.	Conforme Despacho de Conclusão das Comunicações Processuais (peça 80) , as providências inerentes às comunicações processuais foram concluídas. 
15.	Transcorrido o prazo regimental, os responsáveis Eunelio Macedo Mendonca e Construvale Estradas e Serviços Ltda. permaneceram silentes, devendo ser considerados revéis, nos termos do art. 12, § 3º, da Lei 8.443/1992, e os responsáveis Denys Milhomem Arruda e Perola Construção e Consultoria Ltda. - Me apresentaram defesa, que será analisada na seção Exame Técnico.
ANÁLISE DOS PRESSUPOSTOS DE PROCEDIBILIDADE DA IN/TCU 71/2012
Avaliação de Viabilidade do Exercício do Contraditório e Ampla Defesa
16.	Verifica-se que não houve o transcurso de mais de dez anos desde o fato gerador sem que tenha havido a notificação dos responsáveis pela autoridade administrativa federal competente (art. 6º, inciso II, c/c art. 19 da IN/TCU 71/2012, modificada pela IN/TCU 76/2016) , uma vez que o fato gerador da irregularidade sancionada ocorreu em 5/12/2014, e os responsáveis foram notificados sobre a irregularidade pela autoridade administrativa competente conforme segue:
16.1.	Eunelio Macedo Mendonca, por meio do ofício acostado à peça 6, recebido em 20/11/2015, conforme AR (peça 7) ;
16.2.	Denys Milhomem Arruda, excepcionalmente, não houve notificação;
16.3.	Perola Construção e Consultoria Ltda. - Me, excepcionalmente, não houve notificação;
16.4.	Construvale Estradas e Serviços Ltda., excepcionalmente, não houve notificação.
Valor de Constituição da TCE
17.	Verifica-se, ainda, que o valor atualizado do débito apurado (sem juros) em 1/1/2017 é de R$ 244.131,44, portanto superior ao limite mínimo de R$ 100.000,00, na forma estabelecida conforme os arts. 6º, inciso I, e 19 da IN/TCU 71/2012, modificada pela IN/TCU 76/2016. 
OUTROS PROCESSOS/DÉBITOS NOS SISTEMAS DO TCU COM OS MESMOS RESPONSÁVEIS
18.	Informa-se que foi (ram) encontrado (s) processo (s) no Tribunal com os mesmos responsáveis:
	Responsável
	Processo

	Eunelio Macedo Mendonca
	Processo 025.709/2021-6 [CBEX, encerrado, 'Cobrança Executiva de multa originária do (s) AC (s) AC-3873-16/2019-1C, referente ao TC Processo 017.338/2016-6']
Processo 018.172/2018-0 [CBEX, encerrado, 'Cobrança Executiva de multa originária do (s) AC (s) AC-2237-9/2018-1C, referente ao TC Processo 010.246/2017-7']
Processo 018.171/2018-4 [CBEX, encerrado, 'Cobrança Executiva de débito originária do (s) AC (s) AC-2237-9/2018-1C, referente ao TC Processo 010.246/2017-7']
Processo 004.099/2016-8 [REPR, encerrado, 'REPRESENTAÇÃO CONTRA A PREFEITURA MUNICIPAL DE SANTO ANTÔNIO DOS LOPES - MA, REFERENTE À COMISSÃO DE LICITAÇÃO-CPL, ACERCA DAS CONCORRÊNCIAS NºS 007, 008 E 010/2015, CUJOS OBJETOS SÃO MELHORAMENTO DE ESTRADAS VICINAIS, REFORMA E AMPLIAÇÃO DE ESCOLAS, MANUTENÇÃO DE POÇOS ARTESIANOS E SISTEMA DE ABASTECIMENTO DE ÁGUA. OFÍCIO Nº 005/2016']
Processo 029.453/2018-6 [TCE, encerrado, 'Tomada de Contas Especial instaurado pela Fundação Nacional de Saúde-FUNASA / Ministério da Saúde, em razão da não execução parcial do objeto da transferência efetuada por meio do Convênio n° 767/2007, celebrado com o Município de Santo Antônio dos Lopes/MA, tendo por objeto a 'execução de Sistema de Abastecimento de Água' (Proc. nº 25170.002830/2016-16) ']
Processo 017.338/2016-6 [TCE, encerrado, 'Tomada de Contas Especial instaurado pelo Ministério do Desenvolvimento Social e Combate à Fome, em razão da omissão no dever de- prestar contas dos recursos repassados ao Município de Santo Antônio dos Lopes/MA, na modalidade fundo a fundo, à conta dos programas PSB e PSE, vinculados ao Fundo Nacional de Assistência Social FNAS (Processo 71000.039915/2016-29) ']
Processo 025.484/2021-4 [TCE, aberto, 'TCE instaurada pelo (a) Superintendência Estadual da Funasa no Estado do Maranhão em razão de Não comprovação da regular aplicação dos recursos repassados pela União, Termo de compromisso TC/PAC 0294/09, firmado com o/a FUNDACAO NACIONAL DE SAUDE, Siafi/Siconv 658368, função SAUDE, que teve como objeto SISTEMA DE ABASTECIMENTO DE ÁGUA PARA ATENDER O MUNICIPIO DE SANTO ANTONIO DOS LOPES/MA, NO PROGRAMA DE ACELERACAO DO CRESCIMENTO-PAC/2009. (nº da TCE no sistema: 471/2021) ']
Processo 010.246/2017-7 [TCE, aberto, 'Tomada de Contas Especial instaurado pela FUNASA/M, em razão da omissão no dever de prestar contas do Convênio n° 29/2009, celebrado com o Prefeitura Municipal de Santo Antônio dos Lopes/MA, tendo por objeto 'a Implantação de Sistema de Abastecimento de Água', com vigência estipulada para o período de 31/12/2009 a 31/12/2014 (Proc. 25170.003013/2016-85) ']
Processo 033.952/2019-1 [TCE, aberto, 'TCE instaurada pelo (a) Fundo Nacional de Desenvolvimento da Educação em razão de Omissão no dever de prestar contas, para atendimento ao PROGRAMA NACIONAL DE ALIMENTAÇÃO ESCOLAR - PNAE/2016, função EDUCAÇÃO (nº da TCE no sistema: 1065/2019) ']
Processo 029.128/2019-6 [TCE, aberto, 'Instaurado pela Caixa Econômica Federal - Caixa, em razão dà impugnação parcial de despesas do Contrato de Repasse nº 324.647-58/201 O (fls. 45-60) , celebrado com o Município de Santo Antônio dos Lopes/MA, tendo por objeto 'a pavimentação asfáltica de ruas urbanas' (00190.000523/2018-01) ']
Processo 033.547/2020-3 [TCE, aberto, 'TCE instaurada pelo (a) Caixa Econômica Federal (mandatária no (a) Secretaria Executiva do Ministério das Cidades (Extinta) ) em razão de Não comprovação da regular aplicação dos recursos repassados pela União, Contrato de repasse CR.NR.0231355-68, firmado com o/a MINISTERIO DAS CIDADES, Siafi/Siconv 596276, função URBANISMO, que teve como objeto APOIO A POLÍTICA DE DESENVOLVIMENTO URBANO NACIONAL (nº da TCE no sistema: 1260/2018) ']

	Denys Milhomem Arruda
	Processo 015.092/2010-0 [REPR, encerrado, 'COMUNICA POSSÍVEIS IRREGULARIDADES EM CONVÊNIOS FEDERAIS NA PREFEITURA MUNICIPAL DE BARRA DO CORDA - MA']
Processo 000.444/2018-9 [TCE, aberto, 'Tomada de Contas Especial instaurado pela Caixa, em razão da impugnação total das despesas realizadas com os recursos do Contrato de Repasse n°0244605-53/2007, celebrado com a Prefeitura Municipal de Barra do Corda/MA, tendo por objeto a transferência de recursos financeiros da União para a construção de unidades habitacionais (Proc. nº 00190.002134/2017-21) ']
Processo 012.228/2016-8 [TCE, aberto, 'Tomada de Contas Especial autuada em cumprimento à determinação constante do item 9.1 do Acórdão 936/2016-TCU-Plenário, exarado no âmbito do processo TC-Processo 003.723/2012-0, que trata de auditoria nas prestações de contas de convênio e contratos de repasse firmados peça Prefeitura Municipal de Barra do Corda/MA, no período de 2005 a 2010']

19.	Informa-se que foi (ram) encontrado (s) débito (s) imputável (is) aos responsáveis em outras TCEs registradas no sistema e-TCE:
	Responsável
	TCE

	Eunelio Macedo Mendonca
	2805/2021 (R$ 1.351.950,56) - Aguardando manifestação do controle interno
2663/2021 (R$ 101.777,20) - Aguardando manifestação do controle interno

20.	Informa-se que foi (ram) encontrado (s) débito (s) imputável (is) aos responsáveis no banco de débitos existente no sistema e-TCE:
	Responsável
	Débito inferior

	Eunelio Macedo Mendonca
	1139/2020 (R$ 30.496,88) - Dano inferior ao limite de instauração da TCE cadastrado

21.	A tomada de contas especial está, assim, devidamente constituída e em condição de ser instruída.
EXAME TÉCNICO
22.	Este exame tem como fundamento as Normas de Auditoria do TCU, a legislação e a jurisprudência aplicadas ao caso, os documentos constantes dos autos, o histórico já apresentado e as providências a cargo dos jurisdicionados e demais envolvidos com a matéria em apreço.
23.	Para recordar, trata-se de TCE instaurada pela Caixa, em desfavor de Eunelio Macedo Mendonca, Denys Milhomem Arruda, Perola Construção e Consultoria Ltda. - Me  e Construvale Estradas e Serviços Ltda., em razão de prática de qualquer ato ilegal, ilegítimo ou antieconômico de que resulte dano ao erário, em razão do Contrato de repasse de registro Siafi 705938 (peça 14) , firmado entre o MCidades e o município de Santo Antônio dos Lopes - MA, e que tinha por objeto obras de pavimentação asfáltica na sede daquela municipalidade.
Da validade das notificações:
24.	Preliminarmente, cumpre tecer breves considerações sobre a forma como são realizadas as comunicações processuais no TCU. A esse respeito, destacam-se o art. 179, do Regimento Interno do TCU (Resolução 155, de 4/12/2002) e o art. 4º, inciso III, § 1º, da Resolução TCU 170, de 30 de junho de 2004, in verbis:
Art. 179. A citação, a audiência ou a notificação, bem como a comunicação de diligência, farse-ão:
I - mediante ciência da parte, efetivada por servidor designado, por meio eletrônico, fac-símile, telegrama ou qualquer outra forma, desde que fique confirmada inequivocamente a entrega da comunicação ao destinatário;
II - mediante carta registrada, com aviso de recebimento que comprove a entrega no endereço do destinatário;
III - por edital publicado no Diário Oficial da União, quando o seu destinatário não for localizado
 (...) 
Art. 3º As comunicações serão dirigidas ao responsável, ou ao interessado, ou ao dirigente de órgão ou entidade, ou ao representante legal ou ao procurador constituído nos autos, com poderes expressos no mandato para esse fim, por meio de:
I - correio eletrônico, fac-símile ou telegrama;
II - servidor designado;
III - carta registrada, com aviso de recebimento;
IV - edital publicado no Diário Oficial da União, quando o seu destinatário não for localizado, nas hipóteses em que seja necessário o exercício de defesa.
Art. 4º. Consideram-se entregues as comunicações:
I - efetivadas conforme disposto nos incisos I e II do artigo anterior, mediante confirmação da ciência do destinatário;
II - realizadas na forma prevista no inciso III do artigo anterior, com o retorno do aviso de recebimento, entregue comprovadamente no endereço do destinatário;
III - na data de publicação do edital no Diário Oficial da União, quando realizadas na forma prevista no inciso IV do artigo anterior.
§ 1º O endereço do destinatário deverá ser previamente confirmado mediante consulta aos sistemas disponíveis ao Tribunal ou a outros meios de informação, a qual deverá ser juntada ao respectivo processo.
 (...) 
25.	Bem se vê, portanto, que a validade da citação via postal não depende de que o aviso de recebimento seja assinado pelo próprio destinatário da comunicação, o que dispensa, no caso em tela, a entrega do AR em 'mãos próprias'. A exigência da norma é no sentido de o Tribunal verificar se a correspondência foi entregue no endereço correto, residindo aqui a necessidade de certeza inequívoca. 
26.	Não é outra a orientação da jurisprudência do TCU, conforme se verifica dos julgados a seguir transcritos:
São válidas as comunicações processuais entregues, mediante carta registrada, no endereço correto do responsável, não havendo necessidade de que o recebimento seja feito por ele próprio (Acórdão 3648/2013-TCU-Segunda Câmara, Relator José Jorge) ;
É prescindível a entrega pessoal das comunicações pelo TCU, razão pela qual não há necessidade de que o aviso de recebimento seja assinado pelo próprio destinatário. Entregandose a correspondência no endereço correto do destinatário, presume-se o recebimento da citação. (Acórdão 1019/2008-TCU-Plenário, Relator Benjamin Zymler) ;
As comunicações do TCU, inclusive as citações, deverão ser realizadas mediante Aviso de Recebimento - AR, via Empresa Brasileira de Correios e Telégrafos, bastando para sua validade que se demonstre que a correspondência foi entregue no endereço correto. (Acórdão 1526/2007-TCU-Plenário, Relator Aroldo Cedraz) .
27.	A validade do critério de comunicação processual do TCU foi referendada pelo Supremo Tribunal Federal, nos termos do julgamento do MS-AgR 25.816/DF, por meio do qual se afirmou a desnecessidade da ciência pessoal do interessado, entendendo-se suficiente a comprovação da entrega do 'AR' no endereço do destinatário:
Ementa: agravo regimental. Mandado de segurança. Desnecessidade de intimação pessoal das decisões do tribunal de contas da união. art. 179 do regimento interno do TCU. Intimação do ato impugnado por carta registrada, iniciado o prazo do art. 18 da lei nº 1.533/51 da data constante do aviso de recebimento. Decadência reconhecida. Agravo improvido.
O envio de carta registrada com aviso de recebimento está expressamente enumerado entre os meios de comunicação de que dispõe o Tribunal de Contas da União para proceder às suas intimações.
O inciso II do art. 179 do Regimento Interno do TCU é claro ao exigir apenas a comprovação da entrega no endereço do destinatário, bastando o aviso de recebimento simples. 
Da revelia dos responsáveis Eunelio Macedo Mendonca e Construvale Estradas e Serviços Ltda.
28.	No caso vertente, a citação de cada um dos responsáveis (Eunelio Macedo Mendonca e Construvale Estradas e Serviços Ltda.) se deu em endereços provenientes de pesquisas de endereços realizadas pelo TCU (vide parágrafos acima) , porquanto, devido ao insucesso de realizar a citação em endereços constantes na base de dados da Receita custodiada pelo TCU (peça 69) , buscou-se a notificação em endereços provenientes das bases de dados públicas custodiadas pelo TCU (TSE e Renach) e das bases de dados do próprio TCU. A entrega dos ofícios citatórios nesses endereços não ficou comprovada, razão pela qual promoveu-se a notificação por edital publicado no Diário Oficial da União (peças 71 e 78) .
29.	Importante destacar que, antes de promover a citação por edital, para assegurar a ampla defesa, buscaram-se outros meios possíveis para localizar e citar os responsáveis, nos limites da razoabilidade, fazendo juntar aos autos informação comprobatória dos diferentes meios experimentados que restaram frustrados, tal como se demonstrou no item anterior da presente instrução (Acórdão 4851/2017-TCU-Primeira Câmara, Relator Augusto Sherman) .
30.	Nos processos do TCU, a revelia não leva à presunção de que seriam verdadeiras todas as imputações levantadas contra os responsáveis, diferentemente do que ocorre no processo civil, em que a revelia do réu opera a presunção da verdade dos fatos narrados pelo autor (Acórdão 1009/2018-TCU-Plenário, Relator Bruno Dantas; 2369/2013-TCU-Plenário, Relator Benjamin Zymler e 2449/2013-TCU-Plenário, Relator Benjamin Zymler) . Dessa forma, a avaliação da responsabilidade do agente não pode prescindir da prova existente no processo ou para ele carreada. 
31.	Ao não apresentar sua defesa, os responsáveis deixaram de produzir prova da regular aplicação dos recursos sob sua responsabilidade, em afronta às normas que impõem aos gestores públicos a obrigação legal de, sempre que demandados pelos órgãos de controle, apresentar os documentos que demonstrem a correta utilização das verbas públicas, a exemplo do contido no art. 93 do Decreto-Lei 200/1967: 'Quem quer que utilize dinheiros públicos terá de justificar seu bom e regular emprego na conformidade das leis, regulamentos e normas emanadas das autoridades administrativas competentes.' 
32.	Mesmo as alegações de defesa não sendo apresentadas, considerando o princípio da verdade real que rege esta Corte, procurou-se buscar, em manifestações dos responsáveis na fase interna desta Tomada de Contas Especial, se havia algum argumento que pudesse ser aproveitado a seu favor. 
33.	Os argumentos apresentados na fase interna (peças 9, 10 e 11) não elidem as irregularidades apontadas.
34.	Em se tratando de processo em que a parte interessada não se manifestou acerca das irregularidades imputadas, não há elementos para que se possa efetivamente aferir e reconhecer a ocorrência de boa-fé na conduta dos responsáveis, podendo este Tribunal, desde logo, proferir o julgamento de mérito pela irregularidade das contas, conforme os termos dos §§ 2º e 6º do art. 202 do Regimento Interno do TCU. (Acórdão 2064/2011-TCU-Primeira Câmara (Relator Ubiratan Aguiar) , 6.182/2011-TCU-1ª Câmara (Relator Weber de Oliveira) , 4.072/2010-TCU-1ª Câmara (Relator Valmir Campelo) , 1.189/2009-TCU-1ª Câmara (Relator Marcos Bemquerer) , 731/2008-TCU-Plenário (Relator Aroldo Cedraz) .
35.	Dessa forma, os responsáveis Eunelio Macedo Mendonca e Construvale Estradas e Serviços Ltda. devem ser considerados revéis, nos termos do art. 12, § 3º, da Lei 8.443/1992, devendo as contas serem julgadas irregulares, condenando-os solidariamente ao débito apurado e aplicando-lhes a multa prevista no art. 57 da Lei 8.443/1992.
Alegações de Defesa de Denys Milhomem Arruda e Perola Construção e Consultoria Ltda. - Me
36.	A sociedade empresária Perola Construção e Consultoria Ltda. - ME e seu representante legal, Denys Milhomem Arruda, foram citados na qualidade de fiscais contratados pela Caixa, por atestarem a execução de serviços que, segundo a vistoria realizada pela Controladoria Geral da União - CGU (peça 28, p. 3-20) , foram realizados a menor, relativamente às medições atestadas e aos pagamentos realizados ao amparo do Contrato de Repasse 0297487-41/2009 (Siafi 705938; peça 14) , em prejuízo aos cofres públicos.
37.	O Sr. Denys Milhomem Arruda foi citado por força do Ofício 31128/2021-TCU/Seproc, de 14/6/2021 (peça 60) , com recebimento em 12/7/2021 (peça 63) , enquanto a empresa Perola Construção e Consultoria Ltda. - Me foi citada com utilização do Ofício 31130/2021-TCU/Seproc, 14/6/2021 (peça 58) , com ciência de recebimento em 12/7/2021 (peça 62) .
38.	Para apresentar suas alegações de defesa, os dois responsáveis citados no parágrafo retro constituíram advogado nos autos (peças 65 e 66) , elaboraram e fizeram chegar ao Tribunal petição datada de 26/7/2021 (peça 67) , contendo aquilo que entenderam ser necessário e suficiente para justificar as irregularidades e/ou afastar suas responsabilidades, o que será detalhado nos parágrafos seguintes.
39.	O documento inicia sua explanação com a identificação do processo e dos dois responsáveis, deixando claro se tratar de defesa conjunta, seguindo com um breve relato dos fatos (peça 67, p. 1-2) .
40.	Em seu primeiro argumento, a defesa busca evidenciar que teria havido prejuízo ao contraditório e ampla defesa, uma vez que não teria sido dada oportunidade de manifestação 'prévia' para que os responsáveis se manifestassem (peça 67, p. 2-7) .
41.	Na mesma esteira, busca evidenciar que não houve proporcionalidade nas ações levadas a efeito pelos órgãos de controle, uma vez que não houve risco ou prejuízo, não houve lucro/benefício ilegítimo, não houve apontamento de irregularidade nos últimos 35 anos e não houve má-fé (peça 67, p. 7-10) .
42.	Seguindo o argumento, afirma que não houve prejuízo ao erário, entendendo que houve apenas uma 'irregularidade formal' e que, no entendimento da defesa, não gerou qualquer prejuízo, já que os serviços foram integralmente prestados (peça 67, p. 10-14) .
43.	Continuando na linha de raciocínio, busca evidenciar que não teria ocorrido conduta ímproba que tenha previsão na Lei de Improbidade Administrativa, entendendo que haveria a necessidade de demonstrar a má-fé no caso concreto (peça 67, p. 14-18) .
44.	Ainda buscando afastar sua responsabilidade, o argumento passa a ser pela ausência de provas, entendendo serem necessárias '...provas cabais a demonstrar a desonestidade do agente fiscalizador da obra...' o que, no seu entendimento, não existe no processo (peça 67, p. 18-20) .
45.	Nos pedidos, requer o recebimento da peça de defesa, o arquivamento do processo, a realização de nova vistoria e/ou a exclusão da responsabilidade dos agentes no âmbito da TCE e notificação da CGU para que complemente informações em seus relatórios de fiscalização existentes nos autos (peça 67, p. 21) .
Análise
46.	Para atualizar, trata-se de análise conjunta das alegações de defesa apresentadas por Denys Milhomem Arruda e Perola Construção e Consultoria Ltda. - Me, citados na qualidade de fiscais contratados pela Caixa, por atestarem a execução de serviços que, segundo a vistoria realizada pela Controladoria Geral da União - CGU (peça 28, p. 3-20) , foram realizados a menor, relativamente às medições atestadas e aos pagamentos realizados ao amparo do Contrato de Repasse 0297487-41/2009 (Siafi 705938; peça 14) , em prejuízo aos cofres públicos.
47.	No tocante à quantificação do débito, vale salientar que os valores possuem origem no Relatório da CGU, já mencionado no parágrafo precedente, e perfaz a soma de R$ 205.931,20, com origem nos seguintes apontamentos:
a)	 inexecução parcial, inferior à atestada, da pavimentação das vias da área de intervenção - R$ 29.594,66;
b)	 inexecução parcial de calçadas, inferior à atestada - R$ 132.575,15; e
c)	 inexecução parcial de meio fio e sarjeta - R$ 43.761,43.
48.	De início, cabe afastar a tese de inconstitucionalidade quanto aos princípios do contraditório e ampla defesa, diante de vasta jurisprudência desta Corte, reafirmando que o momento propício para estabelecimento dessas garantias é a citação válida pelo Tribunal, ocasião em que os responsáveis poderão lançar mão de todos os documentos e provas que julgarem necessários para sua defesa.
49.	A jurisprudência do Tribunal tem entendimento firme no sentido de que a fase interna da Tomada de Contas Especial não é o momento propício para estabelecimento do contraditório e ampla defesa, determinado o momento da autuação da TCE como adequado para apresentação das alegações de defesa que o responsável considerar pertinentes, conforme enunciado do Acórdão 2437/2015-TCU-Plenário, Relatora: ANA ARRAES, decidindo a questão nos seguintes termos:
50.	O direito à ampla defesa e ao contraditório se dá, nos termos do devido processo legal, na fase externa da tomada de contas especial, que se inicia com a autuação do processo junto ao TCU. Na fase interna da TCE, cuja responsabilidade é da instituição onde os fatos ocorreram, não há litígio ou acusação, mas apenas verificação de fatos e apuração de autoria.
51.	Defendem entendimento similar os seguintes Acórdão 1514/2007-TCU-Segunda Câmara, Relator: UBIRATAN AGUIAR; 3083/2007-Segunda Câmara, Relator: GUILHERME PALMEIRA, 7880/2014-Primeira Câmara, Relator: BENJAMIN ZYMLER e outros.
52.	Também não há espaço para acatamento do segundo argumento apresentado, no sentido de não haver prejuízo ao erário, uma vez que os responsáveis foram contratados para fiscalizar, acompanhar e atestar a correta realização dos serviços e assinou documentos (peça 24, p. 5-9) , afirmando a realização de obras/serviços em quantitativo superior àquele constatado posteriormente pela fiscalização empreendida pela CGU (peça 28, p. 3-20) .
53.	Portanto, resta configurado o dano ao erário pela diferença entre aquilo que foi efetivamente executado e constatado pela fiscalização da CGU e os valores e quantitativos atestados, indevidamente, pelos responsáveis contratados pela caixa, em quantitativos não condizentes com a realidade das obras.
54.	A jurisprudência desta Corte é firme no sentido de que o pagamento por quantitativos superiores aos realmente executados gera dano ao erário, conforme enunciado do Acórdão 3240/2011-TCU-Plenário, Relator: MARCOS BEMQUERER, assim dispondo: 'O pagamento de serviços em quantitativos maiores do que aqueles efetivamente realizados caracteriza dano ao erário, sendo cabível a glosa de tal valor.'.
55.	Da mesma forma, não cabe acatar o argumento de que o Tribunal deveria provar o dolo ou má-fé dos agentes no caso concreto para que fosse aplicada qualquer penalidade, e já se explica.
56.	No âmbito do Tribunal, será necessário identificar o ato irregular, a conduta dolosa ou culposa e o nexo de causalidade entre o dano provocado e o comportamento do agente, como se depreende de enunciado do Acórdão 2420/2015-TCU-Plenário, Relator: BENJAMIN ZYMLER, dispondo nos seguintes termos:
No âmbito dos processos de controle externo, a responsabilidade dos gestores de recursos públicos é de natureza subjetiva. São exigidos simultaneamente três pressupostos para a responsabilização: (i) o ato ilícito na gestão dos recursos públicos; (ii) a conduta dolosa ou culposa; e (iii) o nexo de causalidade entre o dano e o comportamento do agente. Admite-se a ocorrência de excludentes de culpabilidade, tal como a inexigibilidade de conduta diversa ou a ausência de potencial conhecimento da ilicitude.
57.	Vale destacar que a jurisprudência do Tribunal não exige que haja dolo (intenção do agente em provocar o dano) , mas basta a ocorrência da culpa (negligência, imperícia ou imprudência) , consoante enunciado do Acórdão 1620/2019-TCU-Plenário, Relator: BRUNO DANTAS, determinando o seguinte: 'A responsabilização no âmbito do TCU não exige a configuração de dolo, bastando que o agente tenha agido com culpa grave'.
58.	No que concerne à análise das novas determinações trazidas pelo art. 28 do Decreto-Lei 4.657/1942, alterado pela Lei 13.655/2018 (nova LINDB) , o Tribunal já tem entendimento firmado no sentido de que a grave inobservância do dever de cuidado configura erro grosseiro, conforme enunciado do Acórdão 2924/2018-TCU-Plenário, Relator: JOSÉ MUCIO MONTEIRO, assim dispondo: 'Para fins do exercício do poder sancionatório do TCU, erro grosseiro é o que decorreu de grave inobservância do dever de cuidado, isto é, que foi praticado com culpa grave'.
59.	Em maior detalhamento do que se entende por erro grosseiro, o Acórdão 3327/2019-TCU-Primeira Câmara, Relator: VITAL DO RÊGO, acrescenta a seguinte definição: 'Para fins de responsabilização perante o TCU, considera-se erro grosseiro aquele que pode ser percebido por pessoa com diligência abaixo do normal ou que pode ser evitado por pessoa com nível de atenção aquém do ordinário, decorrente de grave inobservância de dever de cuidado'.
60.	Tratando especificamente de convênios e outros instrumentos congêneres, o enunciado do Acórdão 2681/2019-TCU-Primeira Câmara, Relator: BENJAMIN ZYMLER, detalha que o descumprimento de cláusula expressa em termo de convênio pode ser caracterizado como erro grosseiro, segue excerto:
Para fins de responsabilização perante o TCU, pode ser tipificado como erro grosseiro o descumprimento de regra expressa em instrumento de convênio. Tal conduta revela nível de atenção aquém ao de uma pessoa com diligência abaixo do patamar médio, o que configura culpa grave, passível de multa.
61.	No caso concreto, as irregularidades identificadas durante o processo, a individualização das condutas tidas por irregulares e o nexo causal entre as condutas e o dano estão evidenciados no campo Histórico, retro, no Relatório da CGU (peça 28, p. 3-20) e na Matriz de Responsabilização (peça 50) .
62.	Também não há respaldo aos argumentos apresentados em relação ao ônus da prova, uma vez que os responsáveis atuaram como credenciados da Caixa para fiscalização de obras e, nessa qualidade, se equiparam a agentes públicos, atraindo para si a obrigação de demonstrar que executou adequadamente as tarefas para as quais foi contratado.
63.	Vale repisar que o dever de demonstrar a boa e regular aplicação dos recursos recai sobre o gestor, devendo lançar mão de todos os documentos e evidências necessários para comprovar que bem geriu os recursos a ele confiados, consoante enunciado do Acórdão 1017/2009-TCU-Segunda Câmara, Relator: WALTON ALENCAR RODRIGUES, com o seguinte conteúdo: 'Compete, exclusivamente, ao gestor dos recursos públicos fazer prova adequada da regularidade da sua gestão. O ônus da prova incumbe sempre ao gestor da época da aplicação dos recursos, que deve comprovar a sua regular aplicação'.
64.	São de mesmo entendimento os seguintes Acórdão 3134/2010-TCU-Segunda Câmara, Relator: AUGUSTO SHERMAN; 1577/2014-Segunda Câmara, Relator: ANDRÉ DE CARVALHO; 84/2009-Segunda Câmara, Relator: RAIMUNDO CARREIRO; 6214/2016-Segunda Câmara, Relatora: ANA ARRAES, dentre outras decisões.
65.	No caso concreto, cabe aos responsáveis, contratados para fiscalizar as obras, demonstrar que as obras executadas estavam em estrita conformidade com os documentos que assinaram, uma vez que tais documentos foram utilizados como lastro para autorizar os pagamentos ou, dito de outra forma, se os fiscais do contrato não tivessem atestado (erroneamente) aqueles quantitativos, a Administração não teria realizado pagamentos superiores aos serviços executados.
66.	Por todo o exposto, não cabe acatar as alegações de defesa apresentadas pelos responsáveis Denys Milhomem Arruda e Perola Construção e Consultoria Ltda. - ME, diante da insuficiência das informações e documentos carreados aos autos para justificar as irregularidades e/ou afastar sua responsabilidade, cabendo o julgamento pela irregularidade de suas contas, com imputação de débito, em solidariedade aos demais responsáveis já identificados.
Prescrição da Pretensão Punitiva
67.	Vale ressaltar que a pretensão punitiva do TCU, conforme Acórdão 1441/2016-TCU-Plenário, Relator Benjamin Zymler, que uniformizou a jurisprudência acerca dessa questão, subordina-se ao prazo geral de prescrição indicado no art. 205 do Código Civil, que é de dez anos, contado da data de ocorrência da irregularidade sancionada, nos termos do art. 189 do Código Civil, sendo este prazo interrompido pelo ato que ordenar a citação, a audiência ou a oitiva dos responsáveis.
68.	No caso em exame, não ocorreu a prescrição, uma vez que a irregularidade sancionada ocorreu em 5/12/2014, e o ato de ordenação da citação ocorreu em 11/6/2021.
CONCLUSÃO
69.	Em face da análise promovida na seção 'Exame Técnico', verifica-se que os responsáveis Eunelio Macedo Mendonca e Construvale Estradas e Serviços Ltda. não lograram comprovar a boa e regular aplicação dos recursos; instados a se manifestar, optaram pelo silêncio, configurando a revelia, nos termos do § 3º, do art. 12, da Lei 8.443/1992. Além disso, propõe-se rejeitar as alegações de defesa de Denys Milhomem Arruda e Perola Construção e Consultoria Ltda. - Me, uma vez que não foram suficientes para sanar as irregularidades a eles atribuídas e nem afastar o débito apurado. Ademais, inexistem nos autos elementos que demonstrem a boa-fé dos responsáveis ou a ocorrência de outras excludentes de culpabilidade.
70.	Verifica-se também que não houve a prescrição da pretensão punitiva, conforme análise já realizada.
71.	Tendo em vista que não constam dos autos elementos que permitam reconhecer a boa-fé dos responsáveis, sugere-se que as suas contas sejam julgadas irregulares, nos termos do art. 202, § 6º, do Regimento Interno do TCU, com a imputação do débito atualizado monetariamente e acrescido de juros de mora, nos termos do art. 202, § 1º do Regimento Interno do TCU, descontado o valor eventualmente recolhido, com a aplicação da multa prevista no art. 57 da Lei 8.443/1992.
72.	Por fim, como não houve elementos que pudessem modificar o entendimento acerca das irregularidades em apuração, mantém-se a matriz de responsabilização presente na peça 50.
PROPOSTA DE ENCAMINHAMENTO
73.	Diante do exposto, submetemos os autos à consideração superior, propondo ao Tribunal:
a)	considerar revéis os responsáveis Eunelio Macedo Mendonca (CPF: XXX.185.833-XX) e Construvale Estradas e Serviços Ltda. (CNPJ: 69.655.454/0001-05) , para todos os efeitos, dando-se prosseguimento ao processo, com fulcro no art. 12, § 3º, da Lei 8.443/1992; 
b)	rejeitar as alegações de defesa apresentadas pelos responsáveis Denys Milhomem Arruda (CPF: XXX.458.473-XX) e Perola Construção e Consultoria Ltda. - Me (CNPJ: 10.283.381/0001-17) ; 
c)	julgar irregulares, nos termos dos arts. 1º, inciso I, 16, inciso III, alíneas b e c, da Lei 8.443/1992, c/c os arts. 19 e 23, inciso III, da mesma Lei, as contas dos responsáveis Eunelio Macedo Mendonca (CPF: XXX.185.833-XX) , Denys Milhomem Arruda (CPF: XXX.458.473-XX) , Perola Construção e Consultoria Ltda. - Me (CNPJ: 10.283.381/0001-17) e Construvale Estradas e Serviços Ltda. (CNPJ: 69.655.454/0001-05) , condenando-os solidariamente ao pagamento da importância a seguir especificada, atualizada monetariamente e acrescida dos juros de mora, calculada a partir da data discriminada até a data da efetiva quitação do débito, fixando-lhes o prazo de quinze dias, para que comprovem, perante o Tribunal, o recolhimento da referida quantia aos cofres do Tesouro Nacional, nos termos do art. 23, inciso III, alínea 'a', da citada lei, c/c o art. 214, inciso III, alínea 'a', do Regimento Interno do TCU.  
	Débito relacionado ao responsável Eunelio Macedo Mendonca (CPF: XXX.185.833-XX) em solidariedade com Construvale Estradas e Serviços Ltda. (CNPJ: 69.655.454/0001-05) , Denys Milhomem Arruda (CPF: XXX.458.473-XX) e Perola Construção e Consultoria Ltda. - Me (CNPJ 10.283.381/0001-17) :
	Data de ocorrência
	Valor histórico (R$) 

	5/12/2014
	205.931,20

Valor atualizado do débito (com juros) em 21/2/2022: R$ 321.407,55.
d)	aplicar individualmente aos responsáveis Eunelio Macedo Mendonca (CPF XXX.185.833-XX) , Denys Milhomem Arruda (CPF: XXX.458.473-XX) , Perola Construção e Consultoria Ltda. - Me (CNPJ: 10.283.381/0001-17) e Construvale Estradas e Serviços Ltda. (CNPJ 69.655.454/0001-05) a multa prevista no art. 57 da Lei 8.443/1992 c/c o art. 267 do Regimento Interno do TCU, fixando-lhes o prazo de quinze dias, a contar da notificação, para que comprovem, perante o Tribunal (art. 214, III, alínea 'a', do Regimento Interno do TCU) , o recolhimento da dívida aos cofres do Tesouro Nacional, atualizada monetariamente desde a data do acórdão que vier a ser proferido por este Tribunal até a data do efetivo recolhimento, se paga após o vencimento, na forma da legislação em vigor;
e)	autorizar, desde logo, a cobrança judicial das dívidas, caso não atendidas as notificações, na forma do disposto no art. 28, inciso II, da Lei 8.443/1992;
f)	autorizar também, desde logo, se requerido, com fundamento no art. 26, da Lei 8.443, de 1992, c/c o art. 217, §1º do Regimento Interno do TCU, o parcelamento da (s) dívida (s) em até 36 parcelas, incidindo, sobre cada parcela, corrigida monetariamente, os correspondentes acréscimos legais, fixando-lhes o prazo de quinze dias, a contar do recebimento da notificação, para comprovar, perante o Tribunal, o recolhimento da primeira parcela, e de trinta dias, a contar da parcela anterior, para comprovar os recolhimentos das demais parcelas, devendo incidir, sobre cada valor mensal, atualizado monetariamente, os juros de mora devidos, no caso do débito, na forma prevista na legislação em vigor, alertando os responsáveis de que a falta de comprovação do recolhimento de qualquer parcela importará o vencimento antecipado do saldo devedor, nos termos do § 2º do art. 217 do Regimento Interno deste Tribunal; 
g)	enviar cópia do Acórdão a ser prolatado à Procuradoria da República no Estado de MA, nos termos do § 3º do art. 16 da Lei 8.443/1992, c/c o § 7º do art. 209 do Regimento Interno do TCU, para adoção das medidas cabíveis; e
h)	enviar cópia do Acórdão que vier a ser proferido ao Caixa Econômica Federal e aos responsáveis, para ciência;
i)	informar à Procuradoria da República no Estado de MA, ao Caixa Econômica Federal e aos responsáveis que a presente deliberação, acompanhada do Relatório e do Voto que a fundamenta, está disponível para a consulta no endereço www.tcu.gov.br/acordaos, além de esclarecer que, caso requerido, o TCU poderá fornecer sem custos as correspondentes cópias, de forma impressa; e
j)	informar à Procuradoria da República no Estado do Maranhão que, nos termos do parágrafo único do art. 62 da Resolução TCU 259/2014, os procuradores e membros do Ministério Público credenciados nesta Corte podem acessar os presentes autos de forma eletrônica e automática, ressalvados apenas os casos de eventuais peças classificadas como sigilosas, as quais requerem solicitação formal."
É o relatório.

Jeasy Nogueira Araújo Silva (15786/OAB-MA), representando Denys Milhomem Arruda; Jeasy Nogueira Araújo Silva (15786/OAB-MA), representando Perola Construção e Consultoria Ltda - Me.

Procurador Júlio Marcelo de Oliveira.

TOMADA DE CONTAS ESPECIAL. SUPERFATURAMENTO EM OBRAS DE PAVIMENTAÇÃO ASFÁLTICA. CITAÇÃO. REVELIA DE DOIS RESPONSÁVEIS. REJEIÇÃO DAS ALEGAÇÕES DE DEFESA DOS DEMAIS. CONTAS IRREGULARES. DÉBITO. MULTA.

TOMADA DE CONTAS ESPECIAL (TCE)

Secretaria de Controle Externo de Tomada de Contas Especial (SecexTCE).

Em exame tomada de contas especial instaurada pela Caixa Econômica Federal, mandatária do então Ministério das Cidades (MCidades) , atual Ministério do Desenvolvimento Regional (MDR) , em desfavor de Eunelio Macedo Mendonca, Denys Milhomem Arruda, Perola Construção e Consultoria Ltda. - ME e Construvale Estradas e Serviços Ltda., em razão de prática de ato ilegal, ilegítimo ou antieconômico de que resulte dano ao erário, no Contrato de Repasse 0297487-41/2009 (Siafi 705938; peça 14) , firmado entre o então MCidades e o município de Santo Antônio dos Lopes/MA, e que tinha por objeto obras de pavimentação asfáltica naquele município.
2.	O referido contrato de repasse foi firmado no valor de R$ 725.445,00, sendo R$ 690.900,00 à conta do concedente e R$ 34.545,00 referentes à contrapartida do convenente. Teve vigência de 28/12/2009 a 28/2/2017, com prazo para apresentação da prestação de contas em 29/4/2017. Os repasses efetivos da União totalizaram R$ 621.810,00 (peças 20 e 39) .
3.	A prestação de contas e complementações enviadas foram analisadas por meio do documento constante na peça 2. 
4.	O fundamento para a instauração da presente Tomada de Contas Especial, conforme consignado na matriz de responsabilização elaborada pelo tomador de contas, foi a constatação, apontada pela Controladoria Geral da União, por meio do RDE nº 00209.001062/2011-63, de indícios de sobrepreço na orçamentação e superfaturamento, condizentes com a situação de manipulação de resultados de procedimentos licitatórios, com prejuízo ao erário e ao potencial público beneficiário.
5.	Regularmente citados, e transcorrido o prazo regimental, os responsáveis Eunelio Macedo Mendonca e Construvale Estradas e Serviços Ltda. permaneceram silentes, devendo ser considerados revéis, nos termos do art. 12, § 3º, da Lei 8.443/1992. Por sua vez, os responsáveis Denys Milhomem Arruda e Perola Construção e Consultoria Ltda. - Me apresentaram suas respectivas defesas conjuntamente, as quais foram avaliadas pela Secretaria de Controle Externo de Tomada de Contas Especial (SecexTCE) , tendo a unidade técnica opinado, no essencial, por rejeitá-las, julgar irregulares as contas de todos os responsáveis, condená-los em débito e lhes aplicar multas individuais.
6.	Acompanho as conclusões e encaminhamentos sugeridos pela SecexTCE, cujos fundamentos adoto como minhas razões de decidir, os quais também contaram com a anuência do membro do Ministério Público junto a este Tribunal (MPTCU) , sem prejuízo dos breves comentários que faço a seguir.
7.	De início, cumpre esclarecer que os responsáveis Denys Milhomem Arruda e Perola Construção e Consultoria Ltda. - Me, únicos que apresentaram defesa nestes autos, foram citados na qualidade de fiscais contratados pela Caixa, por atestarem a execução de serviços que, segundo a vistoria realizada pela Controladoria Geral da União - CGU (peça 28, p. 3-20) , foram realizados a menor, relativamente às medições atestadas e aos pagamentos realizados ao amparo do Contrato de Repasse 0297487-41/2009 (Siafi 705938; peça 14) .
8.	O prejuízo apurado perfez a soma de R$ 205.931,20, com origem nos seguintes apontamentos:
8.1.	Inexecução parcial, inferior à atestada, da pavimentação das vias da área de intervenção - R$ 29.594,66;
8.2.	Inexecução parcial de calçadas, inferior à atestada - R$ 132.575,15; e
8.3.	Inexecução parcial de meio fio e sarjeta - R$ 43.761,43.
9.	A empresa contratada e os agentes públicos da convenente também foram responsabilizados pelo mesmo montante de débito, porém deixaram de apresentar suas defesas, devendo ser considerados revéis, nos termos do art. 12, § 3º, da Lei 8.443/1992. 
10.	Sobre as alegações de defesa apresentadas, os responsáveis alegaram, no essencial, prejuízos à ampla defesa e ao contraditório, pois não teriam sido regularmente citados na fase interna desta TCE, bem como ausência de prejuízo e de demonstração de dolo por parte do TCU. 
11.	Consoante a consolidada jurisprudência desta Corte de Contas, o direito à ampla defesa e ao contraditório se dá, nos termos do devido processo legal, na fase externa da tomada de contas especial, que se inicia com a autuação do processo junto ao TCU. Na fase interna da TCE, cuja responsabilidade é da instituição onde os fatos ocorreram, não há litígio ou acusação, mas apenas verificação de fatos e apuração de autoria. (Acórdão 2437/2015-TCU-Plenário, Relatora Min. Ana Arraes; 7.880/2014-Primeira Câmara, Relator Min. Benjamin Zymler e outros) . 
12.	Tendo em vista suas regulares citações por este Tribunal, para as quais inclusive foram apresentadas as defesas aqui avaliadas, não há que se falar em quaisquer prejuízos ao contraditório e ampla defesa.
13.	Também não procedem as alegações genéricas sobre ausência de dano ao erário, pois este se encontra devidamente caracterizado e decorre de medições com quantidades a maior que as efetivamente executadas, consoante sintetizei anteriormente neste voto.
14.	Melhor sorte não socorre os responsáveis quando alegam que caberia ao TCU demonstrar o dolo de suas condutas, pois a jurisprudência deste Tribunal não exige que haja dolo (intenção do agente em provocar o dano) , mas basta a ocorrência da culpa (negligência, imperícia ou imprudência) , consoante enunciado do Acórdão 1620/2019-TCU-Plenário, Relator Min. Bruno Dantas, in verbis: "A responsabilização no âmbito do TCU não exige a configuração de dolo, bastando que o agente tenha agido com culpa grave".
15.	No que concerne à análise das novas determinações trazidas pelo art. 28 do Decreto-Lei 4.657/1942, alterado pela Lei 13.655/2018 (nova LINDB) , o Tribunal já tem entendimento firmado no sentido de que a grave inobservância do dever de cuidado configura erro grosseiro, conforme enunciado do Acórdão 2924/2018-TCU-Plenário, Relator Min. José Mucio Monteiro, assim dispondo: "Para fins do exercício do poder sancionatório do TCU, erro grosseiro é o que decorreu de grave inobservância do dever de cuidado, isto é, que foi praticado com culpa grave".
16.	Em maior detalhamento do que se entende por erro grosseiro, o Acórdão 3327/2019-TCU-Primeira Câmara, Relator Min. Vital do Rêgo, acrescenta a seguinte definição: "Para fins de responsabilização perante o TCU, considera-se erro grosseiro aquele que pode ser percebido por pessoa com diligência abaixo do normal ou que pode ser evitado por pessoa com nível de atenção aquém do ordinário, decorrente de grave inobservância de dever de cuidado".
17.	No caso concreto, cabia aos responsáveis, ao fazer o ateste das medições, conferir se os serviços executados estavam em estrita conformidade com os documentos que assinaram, uma vez que estes foram utilizados como lastro para autorizar os respectivos pagamentos. Ao deixar de cumprir com suas próprias atribuições, contribuíram com culpa grave para o superfaturamento identificado.
18.	Por último, insta registrar que não foi identificada a prescrição da pretensão punitiva, com base na regra do Código Civil, uniformizada pelo Acórdão 1441/2016-TCU-Plenário, pois a irregularidade sancionada ocorreu em 5/12/2014 e o ato de ordenação da citação ocorreu em 11/6/2021, inferior, portanto, ao prazo de dez anos.
19.	Ainda sobre a questão da prescrição, pertinente deixar assente que, nos termos do recente Acórdão 459/2022-TCU-Plenário, este Tribunal deliberou por manter a jurisprudência atual quanto à imprescritibilidade do dano ao erário ao tempo em que ordenou à Secretaria-Geral de Controle Externo (Segecex) a formação de grupo técnico de trabalho para que, em processo apartado, apresente projeto de normativo que discipline, de forma completa e detalhada, o tema da prescrição da pretensão ressarcitória e da prescrição da pretensão punitiva no âmbito do controle externo.
20.	Portanto, enquanto tal projeto normativo não sobrevém, julgo adequado manter, como medida de prudência e no legítimo espaço de atuação constitucional deste Tribunal, bem como em homenagem ao princípio do colegiado, a jurisprudência dominante desta Corte quanto à imprescritibilidade do dano ao Erário e quanto à prescrição da pretensão punitiva do Tribunal nos termos do Acórdão 1441/2016-TCU-Plenário.
	Ante o aqui exposto, VOTO por que este Colegiado aprove a minuta de acórdão que ora submeto à apreciação.
TCU, Sala das Sessões, em 26 de julho de 2022.
Ministro JOÃO AUGUSTO RIBEIRO NARDES 
Relator